臺灣高等法院臺南分院刑事裁定
111年度抗字第324號
抗  告  人  
即  受刑人  陳志聰


上列抗告人因聲明異議案件，不服臺灣臺南地方法院中華民國11
1年3月30日裁定（111年度聲字第497號）提起抗告，本院裁定如
下：
    主  文
原裁定撤銷。
臺灣臺南地方檢察署檢察官111年度執字第2063號不准陳志聰易
科罰金及易服社會勞動之執行指揮命令，應予撤銷。
    理  由
一、抗告意旨略以：
  ㈠臺灣臺南地方檢察署檢察官以111年度執字第2063號執行傳票
    命令通知抗告人於111年3月31日13時50分到案執行，並於備
    註欄載明「本件為5年內3犯酒駕經本署審核不准易科罰金及
    易服社會勞動，需入監執行」，惟抗告人是否符合刑法第41
    條所定「難收矯正之效」或「難以維持法秩序」之要件，檢
    察官於決定得否易刑處分之前，抗告人應有參與並了解此項
    決定形成之陳述意見權利。
  ㈡抗告人於再犯本案後，對自身一時失慮所為甚感懊悔，已安
    排至奇美醫療財團法人奇美醫院接受戒酒治療，抗告人是否
    符合臺灣高等檢察署統一酒駕再犯發監標準研議結果第4點
    「有事實足認已因本案開始接受酒癮戒癮治療」而例外得易
    科罰金之情形，顯應納為檢察官是否准許抗告人易科罰金之
    審酌事項，況抗告人既已因本案開始戒酒治療，可否仍謂「
    抗告人犯後存有僥倖之心、毫無悔改之意」，而有刑法第41
    條所謂「非入監難收矯正之效或難以維持法秩序」之情，不
    無疑問，原裁定未審酌上情，於法自有違誤，為此提起抗告
    。
二、原裁定意旨略以：
  ㈠抗告人陳志聰前於民國96年、101年、107年間，分別因不能
    安全駕駛之公共危險案件，經臺灣臺南地方法院以96年度交
    簡字第2960號判決罰金新臺幣(下同)7萬元、以101年度交簡
    字第3295號判決有期徒刑2月、以107年度交簡字第4023號判
    決有期徒刑4月、以107年度交簡字第3994號判決有期徒刑4
    月；抗告人又於110年12月29日再因不能安全駕駛之公共危
    險案件，經同院以110年度交易字第1052號判決有期徒刑6月
    ，併科罰金2萬元(即本案)，而抗告人5次酒醉駕車所測得之
    呼氣酒精濃度依序分別為每公升1.11、0.60、0.43、0.34及
    0.87毫克，顯見抗告人屢次再犯不能安全駕駛之公共危險案
    件之事實，益徵抗告人對於刑罰戒律抱持輕忽僥倖之心態，
    無法建立尊重國家法治及刑罰執行之正確觀念，難謂其有何
    悔改之意，其犯罪情節及犯後態度均有相當之可非難性，以
    易服社會勞動之處遇手段顯難以預防抗告人再犯，是檢察官
    據此抗告人個人之客觀具體情狀，認抗告人「5年內3犯酒駕
    ，本案酒測值達每公升0.87毫克，且綜觀其前案紀錄，自96
    年迄今共有5次酒駕，曾經法院判處罰金或經本署准予易服
    社會勞動，卻仍再犯本案酒駕，應認本案若准予易科罰金或
    准予易服社會勞動，顯難收矯正之效」等語。從而，此誠屬
    法律授權檢察官所行使之合義務性裁量，觀其內容亦無違法
    或不當，尚難認檢察官裁量權之行使有何裁量瑕疵可言，自
    無執行指揮不當之處。
  ㈡至抗告人所稱其擔任工地負責人，相關建案施工及所需材料
    調度均需抗告人處理，若抗告人入監執行將致施作中之建案
    延宕，公司將面臨巨額違約金賠償等問題乙節，惟刑法第41
    條於94年2月2日修法公布後業已刪除「因身體、教育、職業
    或家庭之關係或其他正當事由，執行顯有困難」之規定，故
    此項要件已非法定審酌要件，是關於受刑人之家庭、職業等
    因素，與檢察官就是否准受刑人易科罰金（或易服社會勞動
    ），有無「確因不執行所宣告之刑，難收矯正之效，或難以
    維持法秩序」之情況，並無必然關聯，是本案檢察官於指揮
    執行時，既已具體審查個案之情節差異，認抗告人應入監執
    行，方能收刑罰矯正之效，俾以維持法秩序，遂不准許易服
    社會勞動或易科罰金，此執行命令經核未有何逾越法律授權
    或專斷等濫用權限之不當情事，聲明異議意旨所執之異議理
    由，於法均非有據，以此駁回抗告人之聲明異議。　　
三、按刑法第41條第1項但書、第4項及刑事訴訟法第457條等規
    定，得易科罰金及易服社會勞動之案件，其准否係由執行檢
    察官依刑法第41條第1項但書、第4項規定，審酌受刑人是否
    有因身心健康之關係，執行顯有困難，或因易科罰金及易服
    社會勞動，將「難收矯正之效或難以維持法秩序」之例外情
    形，而為決定。所謂「難收矯正之效」及「難以維持法秩序
    」，乃指執行檢察官依具體個案，經綜合考量犯罪特性、情
    節及受刑人個人特殊事由等事項後，認受刑人確有因不執行
    所宣告之刑，難收矯正之效，或難以維持法秩序者而言。此
    一綜合評價、權衡結果，固屬檢察官裁量權之範疇，惟仍須
    以其裁量權行使之程序無明顯瑕疵為前提。是就受刑人對於
    檢察官否准易科罰金及易服社會勞動之相關命令聲明異議案
    件，法院應先審查檢察官所踐行之否准程序有無明顯瑕疵，
    而後始有審查檢察官所審酌之事項有無錯誤，有無與刑法第
    41條第1項但書、第4項所定之裁量要件欠缺合理關連性之情
    事，所為之裁量有無超越法律授權範圍等實體事項之問題。
    又其中所稱犯罪特性、情節等事項，固得事先依確定之卷內
    資料予以審查，惟受刑人個人特殊事由，則須在給予受刑人
    有向執行檢察官（言詞或書面）表示其個人特殊事由之機會
    之情況下，檢察官始能對受刑人是否有個人之特殊事由及其
    事由為何，一併加以衡酌；若檢察官未給予受刑人表示有無
    個人特殊事由之機會，即遽為否准易科罰金及易服社會勞動
    之執行命令，其所為否准之程序，自有明顯瑕疵，難謂非屬
    執行之指揮不當（最高法院110年度台抗字第1944號裁定意
    旨參照）。
四、經查：
  ㈠抗告人先後於96年、101年、107年間，4度因不能安全駕駛之
    公共危險案件，分經臺南地院以96年度交簡字第2960號、10
    1年度交簡字第3295號、107年度交簡字第4023號、第3994號
    ，各判處罰金7萬元、有期徒刑2月、4月、4月，並就有期徒
    刑部分諭知易科罰金折算標準確定；抗告人復於110年間再
    犯本案，於110年12月29日經臺南地院以110年度交易字第10
    52號判處有期徒刑6月，併科罰金2萬元，而於111年2月7日
    確定，有上開刑事判決、臺灣高等法院被告前案紀錄表附卷
    可佐。而檢察官於未通知抗告人到案說明或給予其陳述意見
    機會之情況下，即於111年3月8日以抗告人本案所犯係酒駕
    第5犯，且為5年內第3犯，酒測值仍高達每公升0.87毫克，
    綜觀其前案紀錄，自96年迄今共有5次酒駕，曾經法院判處
    罰金或經准予易服社會勞動，卻仍再犯本件酒駕，顯見並無
    悔意，足認不執行所宣告之刑，難收矯正之效或難以維持法
    秩序等事由，不准抗告人易科罰金及易服社會勞動，並傳喚
    其於111年3月31日13時50分到案入監執行等情，業經本院依
    職權調閱111年度執字第2063號執行案件全卷查明屬實，並
    有聲請易科罰金初核表及易服社會勞動審查表、刑事執行案
    件進行單、送達證書等件附卷可參。
  ㈡本件抗告人前固有多次酒後駕車之犯行，惟其是否符合刑法
    第41條所定「難收矯正之效」或「難以維持法秩序」之要件
    ，檢察官於決定得否易刑處分之前，依前揭說明，抗告人應
    有參與並瞭解此項決定形成之陳述意見權利。惟本案執行程
    序乃由檢察官逕於111年3月8日審核決定不准易科罰金且不
    准易服社會勞動，事前並未通知抗告人到案說明或給予陳述
    相關意見之途徑，即逕行傳喚於111年3月31日13時50分到案
    執行並告知不得易科罰金及易服社會勞動之決定，足見檢察
    官為上述決定前，確未賦予抗告人事先陳述意見之機會，應
    屬明確。是本案檢察官否准抗告人易科罰金及易服社會勞動
    之決定，係於未給予受刑人表示個人特殊事由之機會之情況
    下所為，已全然排除抗告人易科罰金或易服社會勞動之機會
    ，揆諸前揭最高法院裁定意旨，關於執行之指揮顯與正當法
    律程序保障之宗旨相違，難謂無瑕疵可指。
  ㈢再者，法務部為避免各檢察署就酒駕再犯之發監標準寬嚴不
    一，衍生違反公平原則之疑慮，前由臺灣高等檢察署102年6
    月26日檢執甲字第10200075190號函報法務部准予備查之研
    議結果略謂：「抗告人於5年內3犯刑法第185條之3第1項之
    罪者，原則上即不准予易科罰金，但有下列情形之一者，執
    行檢察官『得』斟酌個案情況考量是否准予易科罰金：⒈被告
    係單純食用含有酒精之食物（如：薑母鴨、麻油雞、燒酒雞
    ），而無飲酒之行為。⒉吐氣酒精濃度低於0.55毫克（mg/l
    ），且未發生交通事故或異常駕駛行為。⒊本案犯罪時間距
    離前次違反刑法第185條之3第1項之罪之犯罪時間已逾3年。
    ⒋有事實足認被告已因本案開始接受酒癮戒癮治療。⒌有其他
    事由足認易科罰金已可收矯正之效或維持法秩序者」。而本
    件檢察官通知抗告人不得易科罰金及易服社會勞動須入監執
    行之執行傳票，係於111年3月17日以寄存送達之方式送達至
    抗告人之住所後，抗告人旋即於111年3月23日至醫院接受戒
    酒治療，此有送達證書及診斷證明書在卷可佐，則抗告人有
    無個人特殊事由符合上開「⒋有事實足認被告已因本案開始
    接受酒癮戒癮治療」而可准予易科罰金，換言之，抗告人是
    否因於案發後為免自身再重蹈覆轍，而自發性接受酒癮戒癮
    治療，抑或於知悉檢察官不准其易科罰金及易服社會勞動之
    處分後，為避免入監執行始接受酒癮戒癮治療，檢察官自有
    一併加以調查衡酌之必要，以符合正當法律程序之要求。
五、綜上所述，本件關於否准易刑處分之作成，未給予抗告人陳
    述意見機會，已違反正當法律程序之要求，確有瑕疵可指。
    原審未查，遽予駁回抗告人本件聲明異議，自非適法。抗告
    意旨據以指摘原裁定暨檢察官不准其易科罰金之執行命令違
    法，尚非全無理由，應由本院將原裁定及前開執行指揮命令
    撤銷，由檢察官另為適法之處分。　　
六、應依刑事訴訟法第413條，裁定如主文。
中　　華　　民　　國　　111 　年　　5 　　月　　4 　　日
                  刑事第七庭    審判長法　官  吳勇輝
                                      法　官  黃國永
                                      法　官  吳錦佳
以上正本證明與原本無異。
不得再抗告。
　　　　　　　　　　　　　　　　　　　書記官  王杏月　　
中　　華　　民　　國　　111 　年　　5 　　月　　4 　　日